臺灣桃園地方法院民事判決
109年度原訴字第76號
原      告  風詩鈞  
訴訟代理人  康自豪  
被      告  財團法人桃園縣私立啟新社福會

特別代理人  劉彥良律師
上列當事人間請求分割共有物事件，於民國111年2月16日辯論終
結，本院判決如下：
    主      文
一、兩造共有如附表所示土地，應予變價分割，所賣得價金按附
    表所示兩造應有部分比例分配之。
二、訴訟費用由兩造各依附表所示之應有部分比例負擔。
    事實及理由
壹、程序方面：
    按不變更訴訟標的，而補充或更正事實上或法律上之陳述者
    ，非為訴之變更或追加，民事訴訟法第256條定有明文。又
    分割共有物之訴，係共有人請求法院決定共有物之分割方法
    ，判決之結果使各共有人間之共有關係變成單獨所有或為共
    有關係之其他變更，而創設共有人間之權利義務關係，乃形
    成之訴，且具有非訟事件之性質。法院定共有物之分割方法
    ，固應斟酌當事人之聲明、共有物之性質、經濟效用及全體
    共有人之利益等，而本其自由裁量權為公平合理之分配，但
    並不受當事人聲明、主張或分管約定之拘束，當事人主張之
    分割方案，僅供法院參考而已（最高法院49年度台上字第25
    69號、93年度台上字第1797號判決意旨參照）。是以當事人
    主張之分割方案，僅為攻擊防禦方法，縱使於訴訟中為分割
    方案之變更或追加，亦僅屬補充或更正事實上或法律上之陳
    述，而非訴之變更或追加。查原告起訴聲明：兩造共有如附
    表所示土地（下稱系爭土地），應如附件所示方式分割，即
    A部分（面積共61.64平方公尺）由原告所有，B部分（面積
    共1027.35平方公尺）由被告所有（壢司調卷4、11頁）。嗣
    於民國111年2月16日言詞辯論期日變更聲明為：兩造共有系
    爭土地，應予變價分割，所賣得價金按附表所示兩造應有部
    分比例分配之。核其變更僅屬分割方法之變更，因法院對共
    有物分割方法本有自由裁量之權，不受兩造共有人分割方案
    聲明之拘束，原告上開分割方法之聲明變更，僅為補充或更
    正法律上之陳述，依前揭規定，應予准許。
貳、實體部分：
一、原告主張：系爭土地為兩造共有，兩造就系爭土地並無不得
    分割之特別約定，亦無因物之使用目的而有不能分割之情形
    ，惟就其如何分割，無法達成共識，爰依民法第823條第1 
    項、第824條第2項等規定，請求准予變價分割等語。並聲明
    ：如前揭變更後聲明所示。
二、被告則以：系爭土地為既成道路，同意變價分割，以利被告
    管理財產等語。
三、得心證之理由：
(一)按各共有人，除法令另有規定外，得隨時請求分割共有物。
    但因物之使用目的不能分割或契約訂有不分割之期限者，不
    在此限，民法第823條第1項定有明文。經查，原告主張系爭
    土地為兩造分別共有，應有部分各如附表應有部分比例欄位
    所示，兩造未訂有不分割之契約，無法協議分割等事實，有
    系爭土地之土地登記第一類謄本及公務用謄本、地籍圖謄本
    及異動索引等資料附卷為憑（壢司調卷5至10頁、21至22頁
    ；本院卷17至19頁）。且為被告所不爭執，堪認原告上開主
    張屬實。依上開規定，原告請求裁判分割系爭土地，即屬有
    據。
(二)系爭不動產之分割方法：　　
 1、按共有物之分割，依共有人協議之方法行之。分割之方法不
    能協議決定，或於協議決定後因消滅時效完成經共有人拒絕
    履行者，法院得因任何共有人之請求，命為下列之分配：一
    、以原物分配於各共有人。但各共有人均受原物之分配顯有
    困難者，得將原物分配於部分共有人。二、原物分配顯有困
    難時，得變賣共有物，以價金分配於各共有人；或以原物之
    一部分分配於各共有人，他部分變賣，以價金分配於各共有
    人，民法第824條第1項、第2項定有明文。又定共有物分割
    之方法，固可由法院裁量，但須以其方法適當者為限，法院
    裁判分割共有物，須斟酌各共有人利害關係、使用情形、共
    有物之性質及價值、經濟效用，符合公平經濟原則，其分割
    方法始得謂為適當（最高法院90年度台上字第1607號、88年
    度台上字第600號判決意旨參照）。兩造就系爭土地既無法
    協議分割方法，則本院自應斟酌上開各項因素，以決定適當
    之分割方法。　　
 2、經查，系爭土地面積為1,089平方公尺，土地形狀呈現狹長
    弓形彎曲，現作為道路使用，且依桃園市政府都市計畫其土
    地使用分區屬公共設施用地，為道路用地，其中如附圖編號
    A部分所示有桃園市○鎮區○○路○段000巷0弄00號至14號所搭
    建跨越道路（即系爭土地）的鐵架雨遮及鋼構樑柱；另如附
    圖編號B部分所示即位於桃園市○鎮區○○路0巷0號轉角位置則
    為建物所占用等情，亦有地籍圖謄本、現況照片、桃園市政
    府都市計畫土地使用分區（或公共設施用地）證明書、勘驗
    筆錄、現場勘驗照片及附圖（即桃園市平鎮地政事務所110
    年11月15日複丈成果圖）等資料附卷可參（壢司調卷6至10
    頁、17至18頁、24頁、35頁；本院卷35至41頁、271至274頁
    、283至291頁、295頁）。本院審酌兩造就系爭土地之權利
    範圍比例懸殊，原告僅有53分之3應有部分，如以原物分割
    ，其取得部分勢將形成畸零地，難以為日常生活之使用，且
    無論何人取得弓形部分，其使用效益也必然降低，故以原物
    分割方式，顯有礙於系爭土地之經濟利用價值。況系爭土地
    現為道路使用，且為桃園市政府都市計畫土地使用分區編定
    為道路用地，以原物分割方式實難發揮土地經濟利用價值，
    有違經濟分配原則。而若採變賣方式分割，並依兩造間應有
    部分比例分配價金，則透過市場自由競爭之方式變價，將使
    系爭土地市場價值極大化，以維持共有物之經濟效益，亦能
    徹底消滅兩造間之共有關係，堪屬符合全體共有人最佳利益
    之分割方式。是本院斟酌系爭土地之形狀、使用現況及兩造
    之利益，佐以共有人均同意變價分割並按附表所示兩造應有
    部分比例分配價金等一切情狀後，認系爭土地尚不適宜採取
    原物分割，而應以變價分割方法為妥，是原告主張變價系爭
    土地所有權，並將價金分配予各共有人之變價分割方式，應
    屬可採。
四、綜上所述，原告依民法第823條第1項、第824條第2項等規定
    ，請求變價分割系爭土地，所得價金依兩造應有部分比例分
    配之，為有理由，應予准許。
五、分割共有物之訴，核其性質兩造本可互換地位，本院斟酌何
    種分割方法較能增進共有物之經濟效益，並兼顧兩造之利益
    ，以決定適當之分割方法，不因何造起訴而有不同，故原告
    請求分割之訴雖有理由，惟關於訴訟費用負擔，應由共有人
    全體按其應有部分比例負擔，方屬公平。本院經審酌兩造利
    害關係，認應由兩造按系爭土地之應有部分比例負擔訴訟費
    用為當，爰判決如主文第二項所示。
六、本件事證已臻明確，兩造其餘攻擊防禦方法及所提證據，經
    核與判決結果不生影響，爰不逐一論列，併此敘明。
七、訴訟費用負擔之依據：民事訴訟法第80條之1。　　
中　　華　　民　　國　　111 　年　　4 　　月　　29　　日
                  民事第二庭    法　官　林其玄
以上正本係照原本作成
如對本判決上訴，須於判決送達後20日內向本院提出上訴狀。如
委任律師提起上訴者，應一併繳納上訴審裁判費。
中　　華　　民　　國　　111 　年　　5 　　月　　2 　　日
                                書記官　陳佩伶
　　　　　　　　　　　　　　　　　　　　　　
附表  土地坐落 桃園市○鎮區○○段000000地號土地 面積  1,089平方公尺 應有部分比例 風詩鈞：53分之3。  財團法人桃園縣私立啟新社福會：53分之50。